【裁判字號】    90,自緝,254
【裁判日期】    900716
【裁判案由】    詐欺
【裁判全文】
臺灣臺中地方法院刑事判決                          九十年度自緝字第二五四號
    自  訴  人  甲○○
    被      告  乙○○
右列被告因詐欺案件，經自訴人提起自訴，本院判決如左：
    主  文
乙○○無罪。
    理  由
一、自訴意旨略以︰被告乙○○於民國八十七年九月起參加由自訴人招組之互助會，
    每會新台幣（下同）五萬元，計有會員（含會首）二十名，約定於每月十五日標
    會，被告於第六會即八十八年二月十五日以標金五千八百元標得會款八十九萬二
    千元。詎被告得標後，其所簽發支付會款之支票僅有三張兌現，其餘則皆跳票，
    被告並就此避不見面，自訴人始知受騙。因認被告涉有刑法第三百三十九條第一
    項之詐欺取財罪嫌。
二、按犯罪事實應依證據認定之，無證據不得推定其犯罪事實；又不能證明被告犯罪
    或其行為不罰者，應諭知無罪之判決，刑事訴訟法第一百五十四條、第三百零一
    條第一項分別定有明文。且認定不利被告之事實，須依積極證據，苟積極證據不
    足為不利於被告事實之認定時，即應為有利被告之認定，最高法院三十年上字第
    八一六號著有判例可憑。另認定犯罪事實所憑之證據，無論其為直接證據或間接
    證據，其為訴訟上之證明時，須於通常一般之人均不至有所懷疑，而得確信其為
    真實之程度者，始得據為有罪之認定，倘其證明尚未達到此一程度，而有合理之
    懷疑存在時，即應為無罪之判決，亦有最高法院七十六年台上字第四九八六號判
    例意旨可資參照。又刑法第三百三十九條詐欺罪之成立，以意圖為自己或第三人
    不法之所有，施用詐術使人陷於錯誤而交付財物或因而得財產上不法之利益或使
    第三人得之為構成要件。所謂以詐術使人交付財物，必須該財物之交付，係由於
    被施用詐術而陷於錯誤所致，若行為人未施用何詐術，交付財物者亦非因陷於錯
    誤而交付，即不構成詐欺罪。
三、訊據被告乙○○堅決否認涉有詐欺犯行，辯稱：本次標會伊事先並不知情，標得
    之會款係由伊父親使用，死會會款亦由伊父親以伊名義開立支票處理，與伊並無
    關係等語。經查：
    （一）被告上開所辯，核與證人即被告之父丙○○到庭證稱：「（會是何人參加
          ？）是我參加，會款是我拿去，會錢也是我繳的，因為公司要轉給我兒子
          ，所以用我兒子名義，票是開我兒子名字，我在後面背書。」等語相符。
          而自訴人甲○○亦自承：「當時談的時候是他父親跟我談的，當時標得的
          款項也是他父親拿走。」等語，益徵證人丙○○之證詞非虛；又細觀自訴
          人所提出繳納死會匯款之支票影本，其背面確實均有證人丙○○之背書，
          衡情，倘若本件互助會係由被告乙○○參加，自無另由證人丙○○於支票
          上背書負責之理，是被告乙○○及證人丙○○上開辯詞及證詞堪以採信。
          從而加入此一互助會及事後繳交會款、標取合會金、簽發支票之人，既均
          為證人丙○○而非被告乙○○，顯難認被告有何對自訴人施用詐術之行為
          。
    （二）按互助會之會員詐標合會金，須該會員於競標時，即有標得合會金後不續
          繳死會會款之意，方足當之，苟會員標得合會金後，有繼續繳納死會會款
          ，歷經一段時間，方因財務一時週轉困難而無法繳交會款，即難謂係詐標
          合會金。本件證人丙○○以被告乙○○名義於八十八年二月十五日得標後
          ，所交付用以續繳死會會款之支票，於同年三、四、五月份均兌現等情，
          業據證人即自訴人之妻蔡芳郁於本院調查時證述甚明，依上開說明，自難
          認證人丙○○於八十八年二月十五日競標時，即有向自訴人甲○○詐取合
          會金之行為。蓋被告苟於競標之際，即有詐欺之不法意圖，其得手後，理
          應逃匿或拒繳任何會款，以保有犯罪所得，焉有讓支票兌現而續繳會款長
          達三個月，金額高達十五萬元之理；況經本院向台中區中小企業銀行沙鹿
          分行調取被告乙○○上開支票帳戶之往來明細表，其於八十八年二月間開
          立支票後，於同年二月二十日、三月一日均各有七十萬元轉入上開帳戶，
          且並無支付不能之情形，有該分行八十九年六月十三日中沙鹿字第二一五
          號函覆之交易明細表一件在卷足參，足見被告上開帳戶確係因後期資金週
          轉不靈，始有跳票之情事，尚難認證人丙○○及被告乙○○於簽發支票之
          初，即有蓄意使支票不能兌現之詐欺犯意。
    （三）綜上所述，本件既僅為被告之父丙○○以被告名義參與互助會，而丙○○
          於標會之初，已難認有不法所有之意圖，而有施用詐術之行為，又自訴人
      等交付會款，亦無陷於錯誤之情事，自難單憑證人丙○○用以繳付死會會
          款而簽發之被告支票嗣後有跳票之情形，即認被告有詐欺之犯行。是揆諸
          前項之說明，尚不得令被告負詐欺罪責，本件純屬民事糾葛，應循民事訴
          訟之途徑解決。此外，復查無其他積極證據足資證明被告有何詐欺犯行，
          不能證明被告犯罪，自應為被告無罪之諭知。
據上論斷，應依刑事訴訟法第三百四十三條、第三百零一條第一項前段，判決如主文
。
中      華      民      國    九十      年      七      月    十六    日
                         臺灣臺中地方法院刑事第三庭
                             審判長法  官  唐  光  義
                                   法  官  張  智  雄
                                   法  官  黃  炫  中
右正本證明與原本無異。
如不服本判決，應於判決送達後十日內向本院提出上訴狀，上訴於臺灣高等法院臺中
分院( 須附繕本 )。
                                   書記官
中      華      民      國    九十      年      七      月    十八    日


司法院資訊處製作；財團法人民間司法改革基金會備份。
